最  高  行  政  法  院  裁  定
111年度抗字第309號
抗  告  人  王國興                                     
上列抗告人因與相對人新北市政府間國家賠償事件，對於中華民
國111年8月18日臺北高等行政法院111年度訴字第627號裁定，提
起抗告，本院裁定如下︰
　　主  文
抗告駁回。
抗告訴訟費用由抗告人負擔。　　　　
　　理  由
一、緣抗告人因國家賠償事件，提起行政訴訟，並聲明：⒈雜草
    叢生的空地物歸原主。⒉建造完成的國宅拆屋還地。⒊空地如
    拒絕歸還、國宅也不拆屋還地，依據市價予以賠償。經原審
    以其無受理訴訟權限，而將本件訴訟裁定移送至臺灣新北地
    方法院。抗告人不服，乃提起本件抗告。
二、抗告意旨略謂：相對人民國111年4月21日新北府訴決字第11
    10346817號函檢送之訴願決定教示「送達之次日起2個月內
    向『臺北高等行政法院』提起行政訴訟」；臺北高等行政法院
    111年6月6日111年度訴字第627號裁定詢問抗告人「法院」
    應如何裁判，本件自起訴後拖了3個月，原裁定卻突認無審
    判權，顯有受相對人誘導之嫌，且原審明知無審判權不予以
    駁回，卻通知繳納裁判費。鈞院96年度判字第27號判決認所
    有權人為中華民國，係屬私權爭執，與民事訴訟法之目標不
    合，不屬普通法院之審判權限，若遵循民事訴訟途徑，顯然
    於法不合，則本件移送臺灣新北地方法院顯然違背法令。既
    然相對人偽造文書及搶奪土地之事證已定案，本無需其他法
    院重複查證，故不必再為管轄權問題，浪費司法資源。爰請
    求鈞院命相對人出面協調，或將本件移送「憲法法庭」或訴
    願管轄機關「行政院」等語。
三、本院查：
  ㈠「按我國目前係採二元訴訟制度，關於民事訴訟與行政訴訟
    審判權之劃分，應由立法機關通盤衡酌爭議案件之性質及既
    有訴訟制度之功能（諸如法院組織及人員之配置、相關程序
    規定、及時有效之權利保護等）決定之（本院釋字第448號
    、第466號及第691號解釋參照）。法律未有規定者，應依爭
    議之性質並考量既有訴訟制度之功能，定其救濟途徑。亦即
    ，關於因私法關係所生之爭議，原則上由普通法院審判；因
    公法關係所生之爭議，原則上由行政法院審判（本院釋字第
    448號、第466號、第691號、第695號及第758號解釋參照）
    。」此為司法院（下同）釋字第759號大法官受理法院就個
    案審判權爭議聲請統一解釋所揭諸之理由書第4段之闡述，
    大略指出關於審判權之判斷，首應依法律規定定之；如法無
    規定，宜依爭議案件之性質及既有訴訟制度之功能定之。
　㈡次按國家賠償法第12條規定：「損害賠償之訴，除依本法規
    定外，適用民事訴訟法之規定。」司法權內部向來據此而將
    國家賠償爭訟劃由民事庭審理。惟同法第11條第1項但書：
    「但已依行政訴訟法規定，附帶請求損害賠償者，就同一原
    因事實，不得更行起訴。」即意謂國家賠償訴訟事件，尚有
    依行政訴訟法附帶請求之另一途徑。基於附帶請求之立法目
    的在於訴訟經濟，本院98年6月份第1次庭長法官聯席會議（
    二）決議：「是當事人主張因行政機關之違法行政行為受有
    損害，循序向行政法院提起行政訴訟，並依行政訴訟法第7
    條規定於同一程序中，合併依國家賠償法規定請求損害賠償
    者，因行政法院就國家賠償部分，自當事人依法『附帶』提起
    國家賠償時起取得審判權，而案件經行政法院審理後，如認
    行政訴訟部分因有行政訴訟法第107條第1項第2款至第10款
    情形而不合法者，此時行政訴訟既經裁定駁回，其依國家賠
    償法附帶提起國家賠償之訴部分，屬附帶請求之性質，非可
    單獨提起之行政訴訟，因而失所附麗，自得一併裁定駁回。
    」準此而言，國家賠償事件於現行法之規範下，行政法院非
    當然無審判權。
　㈢再按行政訴訟法第2條規定：「公法上之爭議，除法律別有規
    定外，得依本法提起行政訴訟。」；如行政法院認無審判權
    者，則依行政法院組法第47條規定準用法院組織法之相關規
    定移送。法院組織法第7條之3第1項、第4項分別規定：「法
    院認其無審判權者，應依職權以裁定將訴訟移送至有審判權
    之管轄法院。但其他法律另有規定者，不在此限。」、「法
    院為第一項及前項裁定前，應先徵詢當事人之意見。」。稽
    之抗告人於原審起訴書狀首頁以「國家賠償聲請狀」名之，
    並所附文件中包括新北市新莊地政事務所拒絕賠償理由書（
    見原審卷第57頁），惟別無其他已提起行政救濟程序之事證
    ，即本件尚無可資附麗提起國家賠償事件之行政訴訟事件合
    法繫屬於原審，揆諸前揭關於國家賠償事件審判權雙軌制之
    說明，行政法院即未能取得審判權。經核，原裁定理由論稱
    ：抗告人業已具體表明係對相對人請求國家賠償，所主張原
    因事實暨法律關係，與其經補正陳明訴之聲明暨賠償等內容
    為比對，亦可見本件核屬國家賠償之民事事件，抗告人應依
    民事訴訟程序向普通法院民事庭請求救濟等語，雖未予深論
    該院未能取得審判權之理由，而有疏漏，惟將本件以裁定移
    送於相對人所在之管轄法院臺灣新北地方法院審理，則尚無
    不合。又原審經由法官助理以電話詢問並作成電話紀錄（見
    原審卷第471頁）之方式，踐行法院組織法第7條之3第4項所
    規定徵詢當事人意見之程序，乃未符行政訴訟法之直接、辯
    論主義而不具效力，惟此一徵詢意見之程序尚非強行規定，
    原裁定雖引為抗告人之陳述，而以電話紀錄所載裁判費難以
    負擔等事由並無解於審判權之認定等語予以駁斥，而有違誤
    ，然尚不影響裁定之合法性，併予指明。
四、綜上，本件抗告為無理由，應予駁回。爰依行政訴訟法第10
    4條、民事訴訟法第95條、第78條，裁定如主文。
中　　華　　民　　國　　111 　年　　11　　月　　24　　日
                    最高行政法院第二庭
                        審判長法官  帥　嘉　寶　
                              法官　鄭　小　康
                              法官　林　玫　君
                              法官　洪　慕　芳
                              法官　李　玉　卿

以  上  正  本  證  明  與  原  本  無  異
中　　華　　民　　國　　111 　年　　11　　月　　24　　日
　　　　　　　　　　　　　　　書記官　高　玉　潔